臺灣新竹地方法院民事判決  
110年度重訴字第238號
原      告  新竹縣政府

法定代理人  楊文科  
訴訟代理人  溫啟仁律師
            何家怡律師
被      告  蘇淑鈴  

上列當事人間請求拆屋還地等事件，本院於民國111年6月7日辯
論終結，判決如下：
　　主　　　文
被告應將坐落新竹市○○段○○段○○地號土地如附圖編號A部分（面
積六十二平方公尺），及同段一七之一地號土地如附圖編號B部
分（面積十二平方公尺）之建物拆除，並將土地騰空返還予原告
。
被告應給付原告新臺幣伍萬伍仟捌佰貳拾貳元，及自民國一一一
年一月十七日起至清償日止，按年息百分之五計算之利息。
被告應自民國一一○年七月一日起至返還第一項土地之日止，按
日給付原告新臺幣貳佰貳拾捌元。
原告其餘之訴駁回。
訴訟費用由被告負擔。
本判決第一項於原告以新臺幣貳佰伍拾伍萬玖仟元為被告供擔保
後，得假執行。
本判決第二項於原告以新臺幣壹萬捌仟陸佰元為被告供擔保後，
得假執行。
原告其餘假執行之聲請駁回。
　　事實及理由
壹、程序方面：
　　按訴狀送達後，原告不得將原訴變更或追加他訴，但請求之
    基礎事實同一、擴張或減縮應受判決事項之聲明、不甚礙被
    告之防禦或訴訟之終結者，不在此限，民事訴訟法第255條
    第1項第2、3、7款定有明文。次按不變更訴訟標的，而補充
    或更正事實上或法律上之陳述者，非為訴之變更或追加，民
    事訴訟法第256條亦有明文。查本件原告起訴時，其訴之聲
    明原以：㈠被告應將坐落新竹市○○段○○段00○0000地號土地（
    下逕稱地號，合稱系爭土地）內如附圖（即民事起訴狀附圖
    ，見本院卷第19頁）所示面積76.07平方公尺之建物即門牌
    號碼新竹市○○街00號房屋（下稱系爭房屋）拆除，並將該土
    地清空返還原告；㈡被告應給付原告新臺幣（下同）1,299,3
    36元，及自起訴狀繕本送達翌日起至清償日止，按年息百分
    之5計算之利息；㈢被告應自民國110年7月1日起至返還第1項
    土地之日止，按日給付原告1,477元；㈣訴訟費用由被告負擔
    ；㈤原告就第1、2項願供擔保，請准宣告假執行（見本院卷
    第9頁）。嗣經本院囑請新竹市地政事務所人員現場實施測
    量後，原告乃依測量結果，於111年5月6日具狀將原訴之聲
    明第1至3項變更為：㈠被告應將系爭土地上如新竹市地政事
    務所111年3月22日收件文號第23500號複丈成果圖（即本判
    決附圖，下稱附圖）所示面積74平方公尺之系爭房屋拆除，
    並將該等土地清空返還原告；㈡被告應給付原告1,253,958元
    ，及自起訴狀繕本送達翌日起至清償日止，按年息百分之5
    計算之利息；㈢被告應自110年7月1日起至返還第1項土地之
    日止，按日給付原告1,436元（見本院卷第121頁）。經核原
    告所為上開訴之變更、補充，核屬因測量而確定地上物之位
    置及使用土地面積後，所為之補充及更正事實上陳述，或屬
    單純擴張、減縮應受判決事項之聲明，且其請求之基礎事實
    同一，亦不甚礙被告之防禦及訴訟之終結，揆諸前開規定核
    無不合，應予准許。
貳、實體方面：
一、原告主張：
　㈠系爭土地為新竹縣所有，由原告為管理機關。而兩造曾就系
    爭土地數次簽訂新竹縣縣有非公用土地租賃契約（下稱系爭
    租賃契約），最新一次租約係於106年12月10日簽訂，其中
    約定被告於系爭土地上設有系爭房屋，並承租17地號土地面
    積52.5平方公尺、17-1地號土地面積11.36平方公尺，租賃
    期間自107年1月1日起至110年12月31日止，每月租金為5,92
    3元。又系爭租賃契約約定條款第15條中亦約定因開發、利
    用或參與都市更新而有收回之必要時，原告得隨時終止契約
    ，被告不得向原告請求任何賠償或補償，且其所有地上建物
    亦應同意配合依都市更新條例及其他相關法律規定辦理等情
    。嗣因系爭土地位於「新竹市○區○○段○○段0地號等22筆土地
    都市更新事業」（下稱系爭都更案）之都市更新範圍內，而
    都市更新為政府之重點社會政策，為謀都市之景觀、未來發
    展及人民福祉，是系爭租賃契約之租期雖尚未屆至，惟原告
    仍得依前揭約定提前終止租約並收回土地。是原告將系爭土
    地劃入系爭都更案之更新地區後，業於106年11月21日公告
    系爭都更案之公開閱覽暨預招商說明會，後經公開甄審由訴
    外人境美企業股份有限公司擔任系爭都更案之實施者，並於
    107年6月21日與原告簽訂系爭都更案委託契約，是原告確已
    具有依系爭租賃契約第15條第1項第2款約定終止租約之事實
    存在。據此，原告前於107年9月21日以公函向被告為終止系
    爭租賃契約之意思表示，並擇定於同年10月1日終止系爭租
    賃契約，然因被告迄今仍拒絕遷讓返還系爭土地，經多次協
    商未果，為維權益，爰依民法第767條第1項、第455條規定
    提起本件訴訟。
　㈡本件兩造間之系爭租賃契約業已合法終止，被告就系爭土地
    即罹於無權占有之狀態，被告自應返還系爭土地。是原告依
    民法第767條第1項、第455條規定，請求被告應拆除系爭土
    地上之建物，包含但不限於系爭房屋本體及周邊地上物，並
    將系爭土地返還原告，應屬有據。又被告無權占用系爭土地
    ，受有相當於租金之不當得利，致原告無法就系爭土地為使
    用收益，而受有相當於租金之損害，是依民法第179條規定
    及最高法院61年台上字第1695號判例意旨，原告請求被告給
    付相當於租金之不當得利，亦應有據。茲就請求之金額計算
    方式，分述如下：
　⒈被告前向原告承租系爭土地之面積為63.86平方公尺（17地號
    土地52.5平方公尺、17-1地號土地11.36平方公尺），依新
    竹縣縣有基地及房屋租金率計收基準第1點規定，新竹縣縣
    有基地每年之租金率，不分使用分區，一律按收租當期土地
    申報地價年息百分之5計收之規定，據以計算每半年開徵土
    地租金或土地使用補償金35,540元。惟就被告於系爭租賃契
    約存續期間，其實際占用面積經新竹市地政事務所實地勘測
    為74平方公尺，是被告就超過之10.14平方公尺（計算式：7
    4平方公尺－63.86平方公尺＝10.14平方公尺），應追徵土地
    租金面積不足部分之租金，是依新竹縣縣有基地及房屋租金
    率計收基準第1點追徵每月核為1,014元（計算式：24,000元
    ×10.14平方公尺×5%÷12月＝1,014元），而原告請求自105年7
    月1日起至107年9月30日止，期間之短繳租金合計為27,378
    元。
　⒉又系爭租賃契約於107年10月1日終止，終止後另應追加按市
    場行情計算之不當得利（107年10月1日起至110年6月30日止
    ）。本件系爭房屋占用系爭土地面積經新竹市地政事務所實
    地勘測為74平方公尺，而考量被告無權占用原告土地並非供
    自己居住使用，乃作為營業使用，參照鈞院108年度竹簡字
    第378號判決認定之結果，當地市場行情中，鄰近房屋經出
    租每月可獲40,000元之租金收入，可見被告占用系爭土地之
    商業營利使用後所獲取之不當利益十分龐大。是系爭土地之
    不當得利計算，如依土地法第105條準用同法第97條規定，
    按系爭土地申報地價年息百分之10計算被告所受相當於租金
    之不當得利，與被告獲取之利益不相當，顯失衡平。斟酌被
    告之商業用途及營業收益等因素，應依被告實際收益計算返
    還相當於租金之不當得利。是以當地租金行情，參照鈞院10
    8年度竹簡字第378號判決認定之結果，該案當事人起訴請求
    鄰近之文化街16號1樓房屋每月租金為40,000元。而文化街1
    6號1樓房屋經評定現值為139,900元，占用面積實測為67.44
    平方公尺，坐落土地公告現值為7,553,280元，依房地價值
    比例拆分計算，土地每月相當於租金之不當得利為39,272.6
    元｛計算式：40,000元×【7,553,280元÷（139,900元＋7,553,
    280元）】＝39,272.6元｝，換算每平方公尺土地租金收益582
    .33元（計算式：39,272.6元÷67.44平方公尺＝582.33元），
    故被告占用系爭土地獲取每月相當於租金之不當得利為43,0
    92.42元（計算式：582.33元×74＝43,092.42元），每日不當
    得利為1,436元（計算式：43,092.42元÷30＝1,436元，小數
    點以下四捨五入）。又自107年10月1日起至110年6月30日止
    ，期間之不當得利為1,422,050元（計算式：43,092.42元×3
    3個月＝1,422,050元，小數點以下四捨五入），扣除被告已
    繳納之土地使用補償金195,470元（按每半年開徵35,540元
    ，35,540元÷6個月×33個月＝195,470元），被告應給付差額1
    ,226,580元。另應自110年7月1日起至返還系爭土地之日止
    ，按日給付原告1,436元。
　㈢又原告提起本件訴訟前，系爭都更案之實施者境美企業股份
    有限公司亦有與被告溝通，而被告可能對於補償之金額無法
    接受，故雙方未達成協議。另就系爭土地部分，原告並未向
    被告承諾會出售系爭土地，系爭土地屬於國有財產，且目前
    確實有都更之計畫需要執行。
　㈣綜上，爰聲明：
　⒈被告應將系爭土地上如附圖所示面積74平方公尺之系爭房屋
    拆除，並將該等土地清空返還原告。
　⒉被告應給付原告1,253,958元，及自起訴狀繕本送達翌日起至
    清償日止，按年息百分之5計算之利息。
　⒊被告應自110年7月1日起至返還第1項土地之日止，按日給付
    原告1,436元。
　⒋訴訟費用由被告負擔。
　⒌原告就第1、2項願供擔保，請准宣告假執行。
二、被告則以：
　㈠被告自41年起即為居住在系爭土地處之居民，不知為何原告
    訴請本件拆屋還地，且被告就系爭都更案已於110年12月28
    日向監察院陳情。又原告曾有一段時間沒有向被告收取土地
    補償金，後來一次向被告請求5年之補償金，金額非常龐大
    ，被告從未獲有不當得利，僅係將系爭房屋內部補強作為倉
    庫及停放車輛。另原告雖向被告終止系爭租賃契約，惟每年
    度2次之土地使用補償金，被告從未缺繳，並持續繳納至110
    年6月30日，其後自110年7月1日起至110年12月31日止，被
    告即未再收受繳費通知。是被告自41年起迄今，均有意願購
    買系爭土地，然原告突然向被告終止系爭租賃契約，並向被
    告稱租約終止後，系爭房屋即非被告所有，並請求被告拆屋
    還地，難認有理。
　㈡至原告主張其未與被告達成協議，且從未同意出售系爭土地
    等語，惟被告從頭到尾均有向原告表明需現地安置，況被告
    認為系爭都更案有缺失，被告等居民之居住權益根本未經重
    視，經被告向監察院陳情後，原告亦經監察院提出糾正在案
    （案號：院台內字第1081930650號），指示原告就系爭都更
    案有明顯缺失，是原告此部分主張，應非可採。
　㈢綜上，答辯聲明：請求駁回原告之訴，訴訟費用由原告負擔
    。
三、兩造不爭執事項：
　㈠系爭土地為新竹縣所有，原告為管理機關（見本院卷第22、2
    3頁）。
　㈡被告為坐落系爭土地上系爭房屋之事實上處分權人，兩造就
    系爭土地曾簽訂系爭租賃契約，租賃期間自107年1月1日起
    至110年12月31日止（見本院卷第24至28頁）。
　㈢原告於107年6月21日與訴外人境美企業股份有限公司簽訂系
    爭都更案委託契約，系爭土地位於系爭都更案之都市更新範
    圍（見本院卷第29至33頁）。
　㈣原告於107年9月21日以府財產字第1070176875號函通知被告
    依系爭租賃契約第15條第1項第2款之約定，自107年10月1日
    起終止系爭租賃契約（見本院卷第34、35頁）。
　㈤被告前向本院起訴請求確認系爭租賃關係存在，經本院以109
    年度竹北簡字第19號民事簡易判決駁回被告之請求，判決理
    由認原告已合法終止系爭租賃契約（見本院卷第36至43 頁
    ）。
　㈥系爭房屋占有17地號土地62平方公尺、17-1地號土地12平方
    公尺。
四、本件爭點：
　㈠原告依民法第767條第1項、第455條之規定請求被告拆除系爭
    房屋占用系爭土地部分，並將土地返還予原告是否有理？
　㈡原告依終止前系爭租賃契約或民法第179條或第184條之規定
    ，請求被告給付租賃關係終止前短收之租金或相當於租金之
    不當得利或賠償相當於租金之損害，及租賃關係終止後相當
    於租金之不當得利或賠償相當於租金之損害是否有理？數額
    為何？
五、本院之判斷：
　㈠原告依民法第767條第1項、第455條之規定請求被告拆除系爭
    房屋占用系爭土地部分，並將土地返還予原告是否有理？
　⒈原告主張系爭土地為新竹縣所有，並由其管理，而被告曾向
    原告簽訂系爭租賃契約，約定租賃期間自107年1月1日起至1
    10年12月31日止，被告並為坐落系爭土地上系爭房屋之事實
    上處分權人，現系爭房屋占有17地號土地62平方公尺、17-1
    地號土地12平方公尺等情，有原告提出系爭土地土地登記第
    三類謄本、系爭租賃契約等件為證（見本院卷第22至28頁）
    ，復有被告提出系爭房屋門牌附卷可參（見本院卷第145頁
    ），並經本院會同兩造至現場履勘，囑請新竹市地政事務所
    派員測量屬實，有勘驗筆錄及土地複丈成果圖在卷可稽（見
    本院卷第95至97、103至105頁），且上開事實為兩造所不爭
    執【見不爭執事項㈠㈡㈥】，而堪認定。
　⒉按當事人主張有利於己之事實者，就其事實有舉證之責任，
    民事訴訟法第277條定有明文。又原告以無權占有為原因，
    提起返還所有物之訴，被告如爭執非無權占有者，即應就其
    占有權源之存在負舉證責任（最高法院98年度台上字第863
    號判決意旨可資參照），如不能證明，則應認物之所有權人
    之請求為有理由，而所謂正當權源，係指依法律規定或契約
    關係，物之所有權人有提供或容忍占有使用之義務而言。本
    件被告既未否認其有於系爭土地上搭建系爭房屋使用之事實
    ，已如前述，而僅辯稱其具有占用系爭土地之合法權源，是
    依上開舉證責任分配之規定及說明，自應由被告就其並非無
    權占用系爭土地之利己事實，負舉證說明之責任。
　⒊而原告主張被告向其承租系爭土地期間，於系爭土地上搭建
    系爭房屋之實際面積已超過系爭租賃契約約定之面積，故就
    超過部分之面積，即屬無權占用等語。本院審酌依系爭租賃
    契約約定條款第1條約定被告就17地號土地承租面積為52.5
    平方公尺、17-1地號土地承租面積為11.36平方公尺，合計
    共承租系爭土地面積為63.86平方公尺（計算式：52.5平方
    公尺＋11.36平方公尺＝63.86平方公尺）。又系爭房屋現今實
    際占用17地號土地62平方公尺、17-1地號土地12平方公尺，
    合計占用面積74平方公尺（計算式：62平方公尺＋12平方公
    尺＝74平方公尺），顯已超過系爭租賃契約訂定17地號土地
    部分面積9.5平方公尺（計算式：62平方公尺－52.5平方公尺
    ＝9.5平方公尺）、17-1地號土地部分面積0.64平方公尺（計
    算式：12平方公尺－11.36平方公尺＝0.64平方公尺），合計
    超過10.14平方公尺（計算式：9.5平方公尺＋0.64平方公尺＝
    10.14平方公尺），是上開超過部分之面積，既非系爭租賃
    契約約定承租之範圍，且被告亦未就上開超過部分之面積，
    另與原告簽訂租賃契約，或有其他合法占有之權源，提出其
    他證據證明屬實，是原告主張被告於承租系爭土地期間，占
    用上開超過系爭租賃契約約定面積10.14平方公尺部分，為
    無權占有，應屬有據。
　⒋又原告主張被告向其承租系爭土地後，因系爭土地屬系爭都
    更案之都市更新範圍，故依系爭租賃契約約定條款第15條約
    定，自107年10月1日起終止系爭租賃契約等情，而被告僅就
    原告有發函終止兩造租賃契約之意思表示一事，固不爭執【
    見不爭執事項㈣】，惟抗辯原告終止兩造租賃契約並不合法
    等語。經查：
　⑴依系爭租賃契約第15條第1項第2款約定，因開發、利用或參
    與都市更新而有收回之必要者，原告得隨時終止契約，被告
    不得向原告請求任何賠償或補償等語，有上開約定條款在卷
    可考（見本院卷第26頁），是依上開約定之意旨，係指原告
    將系爭土地出租予被告後，如有開發、利用或參與都市更新
    而有收回之必要時，原告即可終止系爭租賃契約等情，經核
    上開約定之性質，乃為兩造所約定之契約終止事由，基於民
    法契約自由及私法自治之原則，自無不許之理，先予敘明。
　⑵而本件於兩造簽訂系爭租賃契約後之107年6月21日，原告另
    與訴外人境美企業股份有限公司簽訂系爭都更案委託契約，
    其中系爭土地位於系爭都更案之都市更新範圍，有原告提出
    系爭都更案委託契約在卷可參（見本院卷第29至33頁），並
    為兩造所不爭執【見不爭執事項㈢】，堪信系爭土地自107年
    6月21日起已規劃為系爭都更案之都市更新範圍，揆之系爭
    租賃契約第15條第1項第2款約定，足認系爭土地自107年6月
    21日起，已屬該條約定「因開發、利用或參與都市更新而有
    收回之必要」之情形，據此，被告承租系爭土地後，系爭土
    地既有如系爭租賃契約第15條第1項第2款約定開發、利用或
    參與都市更新之情形，則原告依該條約定，向被告終止系爭
    租賃契約，自屬有據。從而，原告於107年9月21日以府財產
    字第1070176875號函通知被告依系爭租賃契約第15條第1項
    第2款之約定，自107年10月1日起終止系爭租賃契約【見不
    爭執事項㈣】，與系爭租賃契約約定之內容無違，自屬合法
    。
　⒌被告雖抗辯原告終止系爭租賃契約顯不合法，其占用系爭土
    地仍有合法權源等語，並提出監察院108年8月15日院台內字
    第1081930650號公告、自由時報新聞內容、新竹市政府111
    年4月26日府都更字第1110065806號函、監察院111年1月18
    日院台業肆字第1110700086號函等件為證（見本院卷第131
    至137、143頁），惟查：
　⑴依被告所提出監察院111年1月18日院台業肆字第1110700086
    號函所示（見本院卷第143頁），主旨略以：「新竹縣政府
    （即原告）委託境美企業股份有限公司擔任實施者，辦理『
    擬定新竹市○○段0○段0地號等22筆土地都市更新事業計畫』。
    詎任由該公司騷擾基地居民，並不當施壓渠等以低價出售房
    屋等情1案，請就權責事項妥處逕復並副知本院」等語。又
    被告另提出監察院108年8月15日院台內字第1081930650號公
    告事實及理由略以：「本案坐落新竹市○○段○○段00地號土地
    所屬『擬定新竹市○○段○○段00地號等43筆土地都市更新事業
    計畫案』部分範圍…新竹縣政府（即原告）規劃辦理該都市更
    新之過程，除捨棄行為時都市更新條例第36條有關地上物拆
    遷之程序規定外，更忽視其實踐「適足居住權」之公法上義
    務…而援引民法第767條物上請求權等規定訴請住居者拆屋還
    地及給付所謂不當得利，即有違上開公約保障「適足居住權
    」…應予糾正促其注意改善」等語（見本院卷第131頁），及
    自由時報新聞內容提及：「監委指出，竹縣府及其委託的都
    市更新實施者，並未考量住居者已於該土地上安身立命數十
    年的歷史背景，更忽視政府機關實踐《經濟社會文化權利國
    際公約》『適足居住權』的公法上義務，率以『公法遁入私法』
    手段，援引民法的物上請求權等規定，訴請住居者拆屋還地
    及給付所謂不當得利」等語（見本院卷第133頁），可知監
    察院上開發文之意旨，固認系爭都更案有違反行為時都市更
    新條例第36條有關地上物拆遷之程序規定，及經濟社會文化
    權利國際公約所謂適足居住權之公法上義務等情。
　⑵惟依上開新聞內容中亦提及：「監委表示，本案土地所屬的『
    都市更新事業計畫案』，已報請竹市府審核中，請竹市府本
    諸國際公約『適足居住權』精神，及都更條例規定，審慎審核
    本案『拆遷安置計畫』，並依相關規定，提供社會住宅或租金
    補貼等協助」等語。另參酌被告所提出新竹市政府111年4月
    26日府都更字第1110065806號函另稱：「申請實施建築管理
    前合法房屋證明…亦或依都市更新條例第46、62及84條後段
    所示向本都市更新案實施者（境美企業股份有限公司）申請
    佔用他人土地之舊違章建築戶補償安置方案」等語（見本院
    卷第135至137頁）。可知前開監察院提出糾正之事項，僅係
    要求原告對於因系爭都更案遭遷離之土地占有人，應給予適
    當之補償或安置方案等節，惟並未具體指摘原告自始不得終
    止兩造間之系爭租賃契約，或原告依系爭租賃契約約定終止
    租約ㄧ事，有何違反強制規定或善良風俗等情形，足見上開
    監察院之糾正案內容，與原告終止系爭租賃契約一事無涉。
    據此，被告僅憑前開監察院之糾正案，尚無從據以說明原告
    依前揭約定條款終止租約，有何違法或不當之處。
　⑶再者，囿於我國就聯合國大會於西元1966年12月16日通過之
    「公民與政治權利國際公約」及「經濟社會文化權利國際公
    約」（下合稱兩公約）所揭示適足居住權意旨，「尚乏」對
    私有土地所有人行使其所有權與適足居住權間相關法律之明
    確規定，法院僅得在個案中於現行法規範內衡酌保障無權占
    有人之適足居住權之適當方法，「不得」逕課私有土地所有
    人於訴請拆屋還地前應對無權占有人行通知、協商、補償、
    安置措施等義務，並以土地所有人未行上述法律未明文規定
    之義務，「排斥」其所有權之行使（參最高法院109年度台
    上字第614號民事判決）。是依上開說明，可知我國現行僅
    要求法院於審理拆屋還地事件時，於個案中審酌兼衡無權占
    有人之適足居住權，仍不得因土地所有權人於提起拆屋還地
    訴訟前未對於無權占有人進行通知、協商、補償或安置措施
    ，即阻卻土地所有權人行使所有權之權利，且依憲法第15條
    保障財產權規定，土地所有權人之所有權，亦為憲法所揭示
    應保障之權利，亦見原告依前開約定條款終止系爭租賃契約
    時，有無給予被告補償及安置措施，與原告本於私法上所有
    權人之地位行使權利，究屬二事，故被告自不得以原告尚未
    給予適當之補償為由，據以抗辯原告終止系爭租賃契約不合
    法。
　⑷況被告雖設籍在系爭房屋，惟實際居所係新竹市○○路00號，
    此觀被告於系爭租賃契約所陳報之送達地址自明（見本院卷
    第27頁），經本院以GOOGLE街景檢視，被告居所為一水泥磚
    造住宅，1樓為店面，開設雜貨店鋪營業等情，堪信被告除
    系爭房屋外，另有其他住居所可供居住使用，況被告於本院
    履勘現場時亦自承系爭房屋目前作為倉庫及停放車輛使用等
    語（見本院卷第95頁），顯見其並未實際居住在系爭房屋，
    揆之前揭最高法院裁判意旨，應認原告終止系爭租賃契約後
    請求拆屋還地，尚不致使被告因此成為無家可歸或因此受到
    其他有遭受不得享有安全、和平、尊嚴及不受非法侵擾之適
    足居住環境等人權侵害情事，是被告依前開監察院糾正內容
    及兩公約揭示之意旨，據以抗辯原告不得終止系爭租賃契約
    等語，難認有據，無足憑採。
　⒍此外，被告復未能提出其他證據，足以證明原告終止系爭租
    賃契約有何違法或不當之處，或被告占用系爭土地另有其他
    合法占有使用之正當權源，故自原告終止系爭租賃契約後，
    被告繼續占用系爭土地之情形，即屬無權占有，堪可認定。
　⒎又按承租人於租賃關係終止後，應返還租賃物；所有人對於
    無權占有或侵奪其所有物者，得請求返還之，民法第455條
    前段、第767條第1項前段分別定有明文。查系爭土地係新竹
    縣所有，並由原告管理，而被告於承租系爭土地期間，其實
    際占有使用之面積既已超過系爭租賃契約約定之使用面積，
    且系爭租賃契約現亦經原告合法終止，此外被告復未能舉證
    證明其占用系爭土地有何正當權源，其現以如附圖所示之建
    物占用系爭土地，即屬無權占用，是原告依民法第767條第1
    項前段規定，請求被告應將系爭土地上如附圖編號A部分（
    面積62平方公尺）、B部分（面積12平方公尺）之建物拆除
    ，並將占用之土地返還予原告，自屬有理，應予准許。
　㈡原告依終止前系爭租賃契約或民法第179條或第184條之規定
    ，請求被告給付租賃關係終止前短收之租金或相當於租金之
    不當得利或賠償相當於租金之損害，及租賃關係終止後相當
    於租金之不當得利或賠償相當於租金之損害是否有理？數額
    為何？
　⒈復按無法律上之原因而受利益，致他人受損害者，應返還其
    利益，依其利益之性質不能返還者，應償還其價額，民法第
    179條、第181條但書分別定有明文，而無權占有他人土地，
    可能獲得相當於租金之利益為社會通常之觀念（最高法院61
    年台上字第1695號判例意旨參照）。又城市地方房屋之租金
    ，以不超過土地及其建築物申報總價年息百分之10為限，土
    地法第97條第1項定有明文，而該條規定於租用基地建築房
    屋準用之，土地法第105條亦規定甚明。所謂土地之總價額
    ，係指法定地價而言，土地所有權人依土地法所申報之地價
    為法定地價，土地法施行法第25條、土地法第148條分別定
    有明文。另基地租金之數額，除以基地申報地價為基礎外，
    尚須斟酌基地之位置，工商業繁榮之程度，承租人利用基地
    之經濟價值及所受利益等項，並與鄰地租金相比較，以為決
    定（最高法院68年台上字第3071號判例意旨參照）。
　⒉查被告於承租系爭土地期間，其就超過系爭租賃契約約定17
    地號土地部分面積9.5平方公尺、17-1地號土地部分面積0.6
    4平方公尺，合計超過10.14平方公尺，其後原告乃合法於10
    7年10月1日終止系爭租賃契約，是被告於承租系爭土地期間
    ，就上開超過系爭租賃契約約定使用範圍面積10.14平方公
    尺部分，及自107年10月1日終止系爭租賃契約繼續占有使用
    系爭土地部分，均屬無權占用，已如前述，堪認被告就上開
    無權占用部分，受有相當於租金之利益，且無法律上原因，
    同時致原告受有損害，是原告依民法第179條之規定，請求
    被告給付相當於租金之不當得利，自屬有據。茲就原告請求
    返還不當得利之範圍及金額，分述如下：
　⑴被告於承租系爭土地期間超過系爭租賃契約約定使用面積10.
    14平方公尺之無權占用部分：
　①關於原告請求被告於承租系爭土地期間超過系爭租賃契約約
    定使用面積10.14平方公尺之無權占用部分，本院審酌被告
    最早於41年間即占有使用系爭土地，此經被告當庭自陳在卷
    ，有言詞辯論筆錄可憑（見本院卷第77頁），是原告就上開
    無權占用10.14平方公尺部分，僅請求自105年7月1日起至系
    爭租賃契約終止日前之107年9月30日止，合計27個月期間之
    不當得利，應屬有據。
　②而本件被告於系爭租賃契約關係存續期間，無權占用17地號
    土地部分面積9.5平方公尺、17-1地號土地部分面積0.64平
    方公尺，已如前述。又依原告所提出系爭土地之土地登記第
    三類謄本所示（見本院卷第22、23頁），其中17地號土地之
    申報地價為每平方公尺21,885元、17-1地號土地之申報地價
    為每平方公尺24,000元。另參酌系爭土地坐落位置位於新竹
    市文化街，前方有護城河、國稅局新竹分局，附近有東門國
    小、公園、新竹市政府，近市中心圓環，交通便利、生活機
    能良好，此有本院勘驗測量筆錄在卷可憑（見本院卷第95頁
    ），佐以按新竹縣縣有基地每年之租金率，不分使用分區，
    一律按收租當期土地申報地價年息百分之5計收，新竹縣縣
    有基地及房屋租金率計收基準第1條亦有明文。是本院斟酌
    系爭土地坐落位置、工商繁榮程度、交通狀況、經濟用途以
    及被告利用系爭土地情形及所得利益等情狀，認此部分不當
    得利數額，依原告主張之上開計收基準（即申報地價之年息
    百分之5）計算，應屬合理，故依此計算，被告每月應給付
    予原告相當於租金之不當得利數額，17地號土地部分為866
    元【計算式：21,885元×9.5平方公尺×5%÷12月＝866元（小數
    點以下四捨五入）】；17-1地號土地部分為64元【計算式：
    24,000元×0.64平方公尺×5%÷12月＝64元（小數點以下四捨五
    入）】，合計為930元（計算式：866元＋64元＝930元）。
　③據此，原告請求被告於承租系爭土地期間超過系爭租賃契約
    約定使用面積10.14平方公尺之不當得利，於25,110元（計
    算式：930元×27個月＝25,110元）之範圍內，核屬有據，應
    予准許，逾此範圍之請求，則屬無據，不予准許。
　⑵被告自107年10月1日系爭租賃契約終止後繼續無權占用系爭
    土地部分：
　①關於原告請求被告自107年10月1日系爭租賃契約終止後繼續
    無權占用系爭土地部分，查如附圖所示編號A、B部分之建物
    ，分別占用17地號土地62平方公尺、17-1地號土地12平方公
    尺，已如前述。又依前開土地登記第三類謄本所示17地號土
    地之申報地價為每平方公尺21,885元、17-1地號土地之申報
    地價為每平方公尺24,000元。佐以前開勘驗測量筆錄所示系
    爭土地坐落位置，及新竹縣縣有基地及房屋租金率計收基準
    第1條規定之計算標準，並斟酌系爭土地坐落位置、工商繁
    榮程度、交通狀況、經濟用途以及被告利用系爭土地情形及
    所得利益等情狀，認此部分不當得利之數額，亦應依上開計
    收基準（即申報地價之年息百分之5）計算，方屬合理，故
    依此計算，被告每月應給付予原告相當於租金之不當得利數
    額，17地號土地部分為5,654元【計算式：21,885元×62平方
    公尺×5%÷12月＝5,654元（小數點以下四捨五入）】；17-1地
    號土地部分為1,200元（計算式：24,000元×12平方公尺×5%÷
    12月＝1,200元），合計為6,854元（計算式：5,654元＋1,200
    元＝6,854元）。據此，經核算被告自107年10月1日終止系爭
    租賃契約時起，迄至110年6月30日止，合計33個月期間之不
    當得利，應為226,182元（計算式：6,854元×33個月＝226,18
    2元）。另原告自陳其每半年向被告課徵土地使用補償金35,
    540元，並提出帳目明細為證（見本院卷第21頁），經核算
    自107年10月1日迄至110年6月30日止，已繳納195,470元【
    計算式：35,540元÷6個月×33個月＝195,470元（小數點以下
    四捨五入）】，是扣除上開被告已繳納之土地使用補償金後
    ，原告請求自107年10月1日起至110年6月30日止之不當得利
    30,712元（計算式：226,182元－195,470元＝30,712元），核
    屬有據，應予准許，逾此範圍之請求，則屬無據，不應准許
    。另被告自110年7月1日起迄今尚未返還系爭土地，故原告
    另請求被告給付自110年7月1日起至返還土地之日止，按日
    給付228元【計算式：6,854元÷30日＝228元（小數點以下四
    捨五入）】，亦屬有據，應予准許。
　②至原告主張因被告占用系爭土地期間，係作為商業營利使用
    ，收益頗豐，故應以系爭土地鄰近房屋租金行情每月40,000
    元，依房地價值比例拆分為計算基準，而非以土地之申報地
    價為基準等語。惟參酌前揭計算基準，已明確規定新竹縣所
    有之土地不分使用分區而一律以申報地價年息百分之5計收
    ，則原告現起訴請求逾越上開計算基準範圍（按：17地號土
    地為每月5,654元、17-1地號土地為每月1,200元，合計6,85
    4元，已如前述）之相當於租金之不當得利，已難認有據。
    況依土地法第91條第1項、第105條亦已規定基地之租金，不
    得超過申報總價之百分之10，是以此標準計算租金，於17地
    號土地部分為11,307元【計算式：21,885元×62平方公尺×10
    %÷12月＝11,307元（小數點以下四捨五入）】；17-1地號土
    地部分為2,400元（計算式：24,000元×12平方公尺×10%÷12
    月＝2,400元），合計為13,707元（計算式：11,307元＋2,400
    元＝13,707元），顯見如以原告計算方式所主張被告占用系
    爭土地每月相當於租金之不當得利數額43,092.42元相較，
    仍已超過系爭土地之申報地價年息百分之10，益徵原告此部
    分主張之計算基準，顯屬過高，難認可採。
　⑶綜上，原告請求被告於承租系爭土地期間超過系爭租賃契約
    約定使用範圍面積10.14平方公尺無權占用部分之不當得利2
    5,110元、被告自原告於107年10月1日終止系爭租賃契約後
    至110年6月30日止繼續無權占用系爭土地部分，扣除被告已
    繳納之土地使用補償金，仍受有30,712元之相當於租金之不
    當得利，合計55,822元（計算式：25,110元+30,712元=55,8
    22元），暨自110年7月1日起至返還土地之日止，按日給付2
    28元，核屬有據，應予准許，逾此範圍之請求，則屬無據，
    不予准許。
　㈢末按給付無確定期限者，債務人於債權人得請求給付時，經
    其催告而未為給付，自受催告時起，負遲延責任。其經債權
    人起訴而送達訴狀，或依督促程序送達支付命令，或為其他
    相類之行為者，與催告有同一之效力；遲延之債務，以支付
    金錢為標的者，債權人得請求依法定利率計算之遲延利息；
    應付利息之債務，其利率未經約定，亦無法律可據者，週年
    利率為百分之5，民法第229條第2項、第233條第1項前段、
    第203條分別定有明文。從而，原告就被告應給付相當於租
    金之不當得利55,822元部分，另請求自起訴狀繕本送達翌日
    （即111年1月17日，見本院卷第71頁）起至清償日止，按年
    息百分之5計算之利息，為有理由，應予准許。
六、綜上所述，被告占有使用系爭土地如附圖所示編號A、B部分
    之建物，均無正當權源，原告依民法第767條第1項前段之規
    定，請求被告將如附圖所示編號A、B部分、面積合計74平方
    公尺之建物拆除，並將占用之土地騰空返還予原告。另依民
    法第179條之規定，請求被告給付相當於租金之不當得利55,
    822元，及自111年1月17日起至清償日止，按年息百分之5計
    算之利息，暨自110年7月1日起至返還前開土地之日止，按
    日給付228元，為有理由，應予准許，逾此範圍之請求，為
    無理由，應予駁回。
七、本件原告就聲明第1、2項陳明願供擔保請准宣告假執行，經
    核就原告勝訴部分，並無不合，爰酌定相當擔保金額准許之
    。至原告敗訴部分，其假執行之聲請即失所附麗，應併予駁
    回。
八、本件判決基礎已臻明確，兩造其餘攻擊防禦方法及訴訟資料
    ，經本院斟酌後，核與判決結果不生影響，爰不一一論述。
九、據上論結，本件原告之訴為一部有理由，一部無理由，依民
    事訴訟法第79條、第390條第2項，判決如主文。
中　　華　　民　　國　　111 　年　　6 　　月　　24　　日
                　民事第一庭　法　  官　蔡欣怡
以上正本係照原本作成。　　　　　　　　　　
如對本判決上訴，須於判決送達後20日內向本院提出上訴狀。
如委任律師提起上訴者，應一併繳納上訴審裁判費。
中　　華　　民　　國　　111 　年　　6 　　月　　29　　日
                              書 記 官  吳雅真